【裁判字號】    98,小上,47
【裁判日期】    980811
【裁判案由】    返還代墊費用
【裁判全文】
臺灣士林地方法院民事判決              98年度小上字第47號
上  訴  人  甲○○
被 上訴 人  乙○○
上列當事人間返還代墊費用事件，上訴人對於中華民國98年3月
20日本院內湖簡易庭98年度湖小字第329號小額訴訟判決提起上
訴，本院判決如下：
    主    文
上訴駁回。
第二審訴訟費用新臺幣壹仟伍佰元由上訴人負擔。
    理    由
一、上訴人起訴主張：被上訴人乙○○與上訴人於民國93年間訴
    外人即被上訴人配偶李憶紋攜二子離家至高雄市時，曾訂立
    委任契約，由被上訴人委託上訴人代為照顧被上訴人二子，
    並支付被上訴人二子之必要生活費用，被上訴人並允諾將按
    月匯款予上訴人指定之高雄銀行帳戶。詎被上訴人自97年初
    起即拒絕給付伊所代墊之教育費用共計新臺幣（下同）53,8
    98元。為此，基於受託代墊費用請求及民法第1003條之1 之
    法律關係，訴請被上訴人給付上開金額及自起訴狀繕本送達
    翌日起至清償日止，按年息5%計算之利息等語。
二、被上訴人則以：被上訴人與李憶紋因長年感情不睦，於92年
    5 、6 月間簽訂離婚協議書，約定長子監護權歸屬李憶紋，
    次子監護權歸屬被上訴人，並由李憶紋照顧至3 歲，被上訴
    人則每月支付15,000元作為次子之撫養費。後李憶紋於93年
    1 月攜二子離家，復於93年5 月間將二子之戶籍遷往高雄，
    被上訴人仍依約自93年1 月起，每月轉帳12,000元、93年10
    月起每月轉帳15,000元、94年8 月起每月轉帳18,600元、94
    年9 月起每月轉帳2 萬餘元、95年1 月起每月轉帳25,000元
    至李憶紋指定帳戶迄今，所付費用已足支付兩子之教育及生
    活費用，並無委任上訴人代為照顧並支付二子費用之情等語
    。並聲明：(一)駁回上訴人之訴；(二)如受不利判決，願供擔保
    請准宣告免為假執行。
三、原審之判斷及上訴人於本院之聲明：
    原審駁回上訴人全部之訴，上訴人就原審判決均全部聲明不
    服並於本院上訴聲明：(一)原判決廢棄；(二)被上訴人應給付上
    訴人53,898元，及自支付命令繕本送達翌日起至清償日止，
    按年息5%計算之利息。
四、上訴意旨雖復以：原審僅以被上訴人所提出之簡訊為討論被
    上訴人積欠上訴人之300,000 元債務，未審究上訴人提出之
    匯款明細，即遽以認定該簡訊及匯款明細無法證明上訴人為
    其代墊費用，顯然認定事實不依證據且違背證據法則、論理
    法則及經驗法則，自屬判決不適用法規或適用不當；再者，
    原審未適當於訴訟中行使闡明權，致上訴人臨訟無法為有利
    於己之論證，且原審忽略上訴人所提訴訟資料，亦未於判決
    中記載不予採用之理由，訴訟程序顯有重大瑕疵，是原審所
    為之判決當然違背法令；況被上訴人提出之離婚協議書為私
    文書，原審未予詳查，即遽以採用並對上訴人為不利事實之
    認定，認事用法顯有違誤；原審未依職權調查證據，即率爾
    為本案判決，顯然有判決不備理由之情；另上訴人於原審起
    訴之訴訟標的除委任關係外，尚有民法第1003條之1 之家庭
    生活費用連帶負擔請求權，惟原審疏未予以審理判斷，其判
    決當然違背法令等語。惟查：
（一）按當事人主張有利於己之事實者，就其事實有舉證之責任
      ，民事訴訟法第277 條定有明文。本件上訴人主張其與被
      上訴人間具有委任關係，固曾提出被上訴人所寄發，內容
      為「很抱歉讓你費心，只是想問可否分期給你，下月報稅
      繳稅。月底先給5000可否？」簡訊及存褶匯款明細等件為
      證，惟原審均逐為審酌後，以該等證據資料均未足證明兩
      造間確有委託關係而未作為採認之依據，並以被上訴人業
      已與李憶紋間之達成二人監護扶養協定，並已盡其給付扶
      養費之責任，應無與上訴人達成委任上訴人代墊教育費用
      之合意的必要，因此以上訴人未盡其舉證之責而未採上訴
      人的主張。原審之判斷均係本於職權，依自由心證就事實
      真偽所為，其認定事實均有所據，尚無違背證據法則、論
      理法則及經驗法則可言，上訴人以原審判決未審究上訴人
      提出之匯款明細，判決即有違法云云，並不足採。
（二）次依民事訴訟法第199 條之1 第1 項規定：「依原告之聲
      明及事實上之陳述，得主張數項法律關係，而其主張不明
      瞭或不完足者，審判長應曉諭其敘明或補充之」，是審判
      長因定訴訟關係而行使闡明權，必以當事人之聲明或陳述
      有不明瞭或不完足者，始得令其闡明或補充之，最高法院
      95年度台上字第2638號判決意旨可供參照。上訴人以原審
      未盡闡明之責，致其臨訟無法為有利於己之論證，惟上訴
      人並未就其何有利於己之聲明或陳述因不完足，而有闡明
      之必要先為敘明，參照前揭規定意旨，原審即無何應闡明
      而未闡明之瑕疵存在，上訴人該部分之上訴理由即屬無據
      ，應不足採。
（三）末按法院不能依當事人聲明之證據而得心證，或因其他情
      形認為必要時，得依職權調查證據，雖為民事訴訟法第28
      8 條所明定，然當事人之舉證責任，並不因之而減輕，故
      因未盡舉證責任致受敗訴判決之當事人，不得以法院未行
      使此職權為上訴之理由，最高法院30年上字第204 號著有
      判例。上訴人復以原審未依職權調查證據，即率爾為本案
      判決，顯然有判決不備理由云云，惟依前述，上訴人本未
      盡舉證之責以證明兩造間確有委任關係存在，原審依法為
      不利於上訴人之認定，揆諸判例意旨，應無違誤可言。
五、綜上所述，本件依上訴人上訴意旨已足認其上訴為無理由，
    爰依民事訴訟法第436 條之29第2 款規定，不經言詞辯論，
    判決駁回其上訴，並確定如主文所示金額之訴訟費用由上訴
    人負擔。
六、上訴人是以其訴之訴訟標的除委任關係外，尚有民法第1003
    條之1 之家庭生活費用連帶負擔請求權，原審未予審理即有
    違法等語。經查：上訴人於原審調解程序中之98年3 月2 日
    即曾具狀述明被上訴人應知委託之事實外，並另提出被上訴
    人夫妻中被上訴人財力較優，故向被上訴人請求之事實，且
    依民法第1003條之1 為請求之訴訟標的法律關係，顯已有另
    以被上訴人夫妻家庭生活費用對上訴人所負債務亦應連帶負
    責之意。上訴人嗣於同年6 日調解程序中，固曾表示其訴訟
    標的法律關係為委任關係（原審卷第37頁），惟並未捨棄民
    法第1003條之1 的請求，原審復於同日兩造言詞陳述完畢後
    始將調解程序轉換為小額訴訟程序，是上訴人從未於審理程
    序中明示捨棄依民法第1003條之1 之請求甚明。原審判決就
    該部分訴訟標的法律關係未為判決顯屬缺漏，為維護當事人
    的審級利益，本院自不應就該未經原審判決之事實逕為審酌
    ，而應由原審另為補充判決，亦附此敘明。
七、據上論結，本件上訴為無理由，依民事訴訟法第436 條之29
    第2 款、第436 條之32第1 項、第2 項、第436 條之19第1
    項、第449 條第1 項、第78條，判決如主文。
中    華    民    國    98    年    8     月    11    日
                  民事第二庭  審判長法  官  俞慧君
                                    法  官  方彬彬
                                    法  官  古振暉
以上正本證明與原本無異。
本件判決不得上訴。
中    華    民    國    98    年    8     月    18    日
                                    書記官  楊錫芬


司法院資訊處製作；財團法人民間司法改革基金會備份。
